---
title: "Lab 1: Objetos Tipos de Datos y Operaciones Básicas"
output: html_notebook
---

En esta lección conocerás los tipos de datos que existen en el
lenguaje R, además de las operaciones básicas que puedes hacer con
ellos.

Cuando introduces una expresión en la línea de comandos y das ENTER, R
evalúa la expresión y muestra el resultado (si es que existe uno). R
puede ser usado como una calculadora, ya que realiza operaciones
aritméticas, además de operaciones lógicas.

Pruébalo: ingresa 3 + 7 en la línea de comandos.

```{r} 
# [Inserte aquí el código]

```


R simplemente imprime el resultado 10 por defecto. Sin embargo, R es
un lenguaje de programación y normalmente la razón por la que usas
éstos es para automatizar algún proceso y evitar la repetición
innecesaria.

En ese caso, tal vez quieras usar el resultado anterior en algún otro
cálculo. Así que en lugar de volver a teclear la expresión cada vez
que la necesites, puedes crear una variable que guarde el resultado de
ésta.

La manera de asignar un valor a una variable en R es usar el operador
de asignación, el cual es sólo un símbolo de menor que seguido de un
signo de menos, mejor conocido como guion alto. El operador se ve así:
<- (Atajo de teclado: Alt + (-) )

Por ejemplo, ahora ingresa en la línea de comandos: mi_variable <-
(180 / 6) - 15  

```{r} 
# [Inserte aquí el código]

```

La variable 'mi_variable' deberá contener el número 15, debido a que
(180 / 6) - 15 = 15. Para revisar el contenido de una variable, basta
con escribir el nombre de ésta en la línea de comandos y presionar
ENTER. Inténtalo: muestra el contenido de la variable 'mi_variable':

```{r} 
# [Inserte aquí el código]

```

Nota que el '[1]' acompaña a los valores mostrados al evaluar las
expresiones anteriores. Esto se debe a que en R todo número que
introduces en la consola es interpretado como un vector.

Un vector es una colección ordenada de números, por lo cual el '[1]'
denota la posición del primer elemento mostrado en el renglón 1. En
los casos anteriores sólo existe un único elemento en el vector.

En R puedes construir vectores más largos usando la función c()
(combine). Por ejemplo, introduce: y <- c(561, 1105, 1729, 2465, 2821)

```{r} 
# [Inserte aquí el código]

```

Ahora observa el contenido de la variable 'y'. Otra manera de ver el
contenido de una variable es imprimirlo con la función print().
Introduce print(y) en la línea de comandos:

```{r} 
# [Inserte aquí el código]

```

Como puedes notar, la expresión anterior resulta ser un vector que
contiene los primeros cinco números de Carmichael. Como ejemplo de un
vector que abarque más de una línea, usa el operador de secuencia para
producir un vector con cada uno de los enteros del 1 al 100. Introduce
1:100 en la línea de comandos.

```{r} 
# [Inserte aquí el código]

```

El vector es el objeto más simple en R. La mayoría de las operaciones
están basadas en vectores.

Por ejemplo, puedes realizar operaciones sobre vectores y R
automáticamente empareja los elementos de los dos vectores. Introduce
c(1.1, 2.2, 3.3, 4.4) - c(1, 1, 1, 1) en la línea de comandos.

```{r} 
# [Inserte aquí el código]

```

Nota: Si los dos vectores son de diferente tamaño, R repetirá la
secuencia más pequeña múltiples veces. Por ejemplo, introduce 
c(1, 2, 3, 4, 5, 6, 7, 8, 9, 10) - c(1, 2) en la línea de comandos.

```{r} 
# [Inserte aquí el código]

```

En R casi todo es un objeto. Para ver qué objetos tienes en un momento
determinado, puedes usar la función ls(). Inténtalo ahora.

```{r} 
# [Inserte aquí el código]

```

Como sabes, existen otros tipos de objetos, como los caracteres
(character).

Las expresiones con caracteres se denotan entre comillas. Por ejemplo,
introduce "¡Hola Mundo!" en la línea de comandos.

```{r} 
# [Inserte aquí el código]

```

Esto es mejor conocido en R como un vector de caracteres. De hecho,
este ejemplo es un vector de longitud uno.

Ahora crea una variable llamada ‘colores’ que contenga un vector con
las cadenas "rojo", "azul", "verde", "azul", "rojo", en ese orden.

```{r} 
# [Inserte aquí el código]

```

Ahora imprime el vector ‘colores’.

```{r} 
# [Inserte aquí el código]

```

En otros lenguajes como C, carácter (character) hace referencia a un
simple carácter, y cadena (string) se entiende como un conjunto de
caracteres ordenados. Una cadena de caracteres es equivalente al valor
de carácter en R.

Además, hay objetos de tipo numérico (numeric) que se dividen en
complejos (complex) y enteros (integer). Los últimos ya los conoces,
pues has estado trabajando con ellos, además de los vectores y los
caracteres.

Los complejos en R se representan de la siguiente manera: a+bi, donde
'a' es la parte real y 'b' la parte imaginaria. Pruébalo: guarda el
valor de 2+1i en la variable 'complejo'.

```{r} 
# [Inserte aquí el código]

```

Al igual que los demás objetos de tipo numérico, lo complejos pueden
hacer uso de los operadores aritméticos más comunes, como `+`(suma),
`-` (resta, o negación en el caso unario), `/`(división), `*`
(multiplicación) `^` (donde x^2 significa 'x elevada a la potencia
2'). Para obtener la raíz cuadrada, usa la función sqrt(), y para
obtener el valor absoluto, la función abs().

También hay objetos lógicos (logic) que representan los valores
lógicos falso y verdadero.

El valor lógico falso puede ser representado por la instrucción FALSE
o únicamente por la letra F mayúscula; de la misma manera, el valor
lógico verdadero es representado por la instrucción TRUE o por la
letra T.

Como operadores lógicos están el AND lógico: `&` y `&&` y el OR
lógico: `|` y `||`.

También existen operadores que devuelven valores lógicos, éstos pueden
ser de orden, como: `>` (mayor que), `<` (menor que), `>=` (mayor
igual) y `<=` (menor igual), o de comparación, como: `==` (igualdad) y
`!=` (diferencia). Por ejemplo, introduce en la línea de comandos
mi_variable == 15.

```{r} 
# [Inserte aquí el código]

```

Como puedes ver, R te devuelve el valor TRUE, pues si recuerdas, en la
variable 'mi_variable' asignaste el valor de la expresión (180 / 6) -
15, la cual resultaba en el valor 15. Por lo cual, cuando le preguntas
a R si 'mi_variable' es igual a 15, te devuelve el valor TRUE.

En R existen algunos valores especiales.

Por ejemplo, los valores NA son usados para representar valores
faltantes. Supón que cambias el tamaño de un vector a un valor más
grande del previamente definido. Recuerda el vector 'complejo', el
cual contenía el número complejo 2+1i; cambia la longitud de
'complejo'. Ingresa length(complejo) <- 3 en la línea de comandos.

```{r} 
# [Inserte aquí el código]

```

Ahora ve el contenido de 'complejo'.

```{r} 
# [Inserte aquí el código]

```

Los nuevos espacios tendrán el valor NA, el cual quiere decir not
available (no disponible).

Si un resultado de la evaluación de alguna expresión aritmética es muy
grande, R regresa el valor 'Inf' para un valor positivo y '-Inf' para
un valor negativo (infinitos positivo y negativo, respectivamente).
Por ejemplo, introduce 2^1024 en la línea de comandos.

```{r} 
# [Inserte aquí el código]

```

Algunas veces la evaluación de alguna expresión no tendrá sentido. En
estos casos, R regresará el valor Nan (not a number). Por ejemplo,
divide 0 entre 0.

```{r} 
# [Inserte aquí el código]

```

Adicionalmente, en R existe el objeto null y es representado por el
símbolo NULL.

Nota que NULL no es lo mismo que NA, Inf, -Inf o Nan.

Recuerda que R incluye un conjunto de clases para representar fechas y
horas. Algunas de ellas son: Date, POSIXct y POSTXlt.

Por ejemplo, introduce fecha_primer_curso_R <- Sys.Date() en la línea
de comandos.

```{r} 
# [Inserte aquí el código]

```

Ahora imprime el contenido de fecha_primer_curso_R.

```{r} 
# [Inserte aquí el código]

```

Recuerda que R te permite llevar a cabo operaciones numéricas y
estadísticas con las fechas y horas. Además, R incluye funciones para
manipularlas. Muchas funciones de graficación requieren fechas y
horas.

Ahora que conoces los objetos más usados en R, debes saber que además
de la función c(), en R existe la función vector() para crear
vectores. Al usar la función vector(), debes especificar el tipo de
dato que almacenará el vector y el tamaño.

La función vector() crea un vector con los valores por defecto del
tipo especificado.

Por ejemplo, escribe vector("numeric", length = 10) en la línea de
comandos.

```{r} 
# [Inserte aquí el código]

```

Como puedes observar, el vector fue llenado con ceros.

Ahora introduce vector("character", length = 10) en la línea de
comandos.

```{r} 
# [Inserte aquí el código]

```

Esta vez el vector fue llenado con 10 cadenas vacías.

Crea un vector de tipo "logical" de tamaño 10 usando la función
vector().

```{r} 
# [Inserte aquí el código]

```

Nota: Ahora que conoces los objetos más usados en R, es importante que
sepas que los vectores sólo pueden contener objetos de un único tipo.
Por ejemplo, no pueden contener caracteres y números al mismo tiempo.

Sin embargo, si lo intentas, R no te arrojará un error, sino que en
lugar de eso convertirá los datos a un único tipo. En este caso,
cualquier valor que no sea un carácter será convertido a carácter
(character).

Por ejemplo, introduce c(2, "cadena") en la línea de comandos.

```{r} 
# [Inserte aquí el código]

```

Nota: Cuando ves el contenido de un vector que contiene cadenas de
caracteres y números, verás que todos los números han sido
automáticamente convertidos a caracteres.

Las listas son una colección ordenada de objetos. Para crear una
lista, usa la función list() y especifica el contenido de la lista
separado por comas dentro de los paréntesis. Inténtalo: crea una lista
que contenga un 0, la cadena "Hola" y el valor TRUE, en ese orden.

```{r} 
# [Inserte aquí el código]

```

Anteriormente viste que en R los vectores sólo pueden contener objetos
de la misma clase.

Pero, ¿qué pasa si creas un vector c(T, 19, 1+3i)? Introduce c(T, 19,
1+3i) en la línea de comandos.

```{r} 
# [Inserte aquí el código]

```

Como habrás supuesto, el número complejo 1+3i no puede ser convertido
a entero ni a objeto de tipo "logical", entonces los valores T y 19
son convertidos a los números complejos 1+0i y 19+0i respectivamente.
Esto no es más que la representación de esos valores en objeto tipo
"complex".

Esto se llama coerción.

La coerción hace que todos los objetos de un vector sean de una misma
clase. Entonces, cuando creas un vector de diferentes tipos, R busca
un tipo común, y los elementos que no son de ese tipo son convertidos.

Otro ejemplo de coerción es cuando usas las funciones as.*().

Inténtalo: crea un vector de longitud 5 de tipo "numeric" con la
función vector() y guardarlo en la variable ‘c’.

```{r} 
# [Inserte aquí el código]

```

Revisa el contenido de la variable ‘c’.

```{r} 
# [Inserte aquí el código]

```

Ahora usa la función as.logical() con el vector c.

```{r} 
# [Inserte aquí el código]

```

Como puedes imaginar, el vector de tipo "numeric" fue explícitamente
convertido a "logical".

Este tipo de coerción es mejor conocida como coerción explícita.
Además de as.logical(), también existe as.numeric(), as.character(),
as.integer().

Si usas la función class(), que te dice la clase a la que pertenece un
objeto, obtendrás que class(c) = "numeric." Pruébalo, ingresa class(c)
en la línea de comandos.

```{r} 
# [Inserte aquí el código]

```

Pero si después pruebas la misma función class() enviándole como
argumento as.logical(c), obtendrás que es de tipo logical.
Compruébalo:

Además de los vectores y las listas, existen las matrices.

Una matriz es una extensión de un vector de dos dimensiones. Las
matrices son usadas para representar información de un solo tipo de
dos dimensiones.

Una manera de generar una matriz es al usar la función matrix().
Inténtalo, introduce m <- matrix(data=1:12,nrow=4,ncol=3) en la línea
de comandos.

```{r} 
# [Inserte aquí el código]

```

Ahora imprime el contenido de 'm'.

```{r} 
# [Inserte aquí el código]

```

Como puedes observar, creaste una matriz con tres columnas (ncol) y
cuatro renglones (nrow).

Recuerda que también puedes crear matrices con las funciones cbind,
rbind y as.matrix().

Los factores son otro tipo especial de vectores usados para
representar datos categóricos, éstos pueden ser ordenados o sin orden.

Recuerda el vector 'colores' que creaste previamente y supón que
representa un conjunto de observaciones acerca de cuál es el color
preferido de las personas.

Es una representación perfectamente válida, pero puede llegar a ser
ineficiente. Ahora representarás los colores como un factor. Introduce
factor(colores) en la línea de comandos.

```{r} 
# [Inserte aquí el código]

```

La impresión de un factor muestra información ligeramente diferente a
la de un vector de caracteres. En particular, puedes notar que las
comillas no son mostradas y que los niveles son explícitamente
impresos.

Por último, existen los dataframes, que son una manera muy útil de
representar datos tabulares. Son uno de los tipos más importantes.

Un dataframe representa una tabla de datos. Cada columna de éste puede
ser de un tipo diferente, pero cada fila debe tener la misma longitud.

Ahora crea uno. Introduce data.frame(llave=y, color=colores) en la
línea de comandos.

```{r} 
# [Inserte aquí el código]

```

¿Recuerdas los vectores 'y' y 'colores'? Pues con ellos creaste un
data frame cuya primera columna tiene números de Carmichael y la
segunda colores.

Otra manera de crear dataframes es con las funciones read.table() y
read.csv().

También puedes usar la función data.matrix() para convertir un data
frame en una matriz.

Por último, puedes teclear las dos primeras letras del nombre de la
variable y después presionar la tecla Tab (tabulador). La mayoría de
los entornos de programación muestran una lista de las variables que
has creado con el prefijo 'mi_'. Esta función se llama autocompletado
y es muy útil para cuando tienes muchas variables en tu espacio de
trabajo. Pruébalo, ingresa 'mi_' y autocompleta. Si autocompletar no
sirve en tu caso, sólo ingresa mi_variable en la línea de comandos.

```{r} 
# [Inserte aquí el código]

```

Has concluido la lección.

